【裁判字號】    98,訴,231
【裁判日期】    980722
【裁判案由】    請求返還借款
【裁判全文】
臺灣屏東地方法院民事判決               98年度訴字第231號
原      告  內政部營建署
訴訟代理人  甲○○
法定代理人  辛○○
訴訟代理人  庚○○
被      告  己○
                        號
被      告  丙○○
                        號
被      告  丁○○
                        號
被      告  乙○○
                        號
被      告  戊○○
                        號
前列四人共同
兼法定代理  己○
人                      號
上列當事人間請求返還借款事件，本院於民國98年7 月8 日言詞
辯論終結，判決如下：
    主      文
被告丙○○、丁○○、乙○○、戊○○應於繼承被繼承人吳清時
之遺產範圍內，與被告己○連帶給付原告新臺幣壹佰壹拾萬參仟
伍佰肆拾伍元，及自民國九十一年五月十六日起至清償日止，按
年息百分之三點九五計算之利息，並自民國九十一年六月十七日
起至清償日止，其逾期在六個月以內者，按日加收上開利率百分
之五；逾期超過六個月部分，按日加收上開利率百分之十計算之
違約金。
原告其餘之訴駁回。
訴訟費用由被告丙○○、丁○○、乙○○、戊○○於繼承被繼承
人吳清時遺產之範圍內，與被告己○連帶負擔。
    事實及理由
一、原告主張：訴外人吳清時於民國（下同）85年3 月16日，向
    原告借款新臺幣（下同）150 萬元，期間自85年3 月16日起
    至103 年3 月16日止，分216 期，按約定借款利率按年息3.
    95％計息，並按月攤還本息，如未依約履行，即喪失期限利
    益，債務視為全部到期，除按上開利率計算利息外，另逾期
    在6 個月以內者，按日加收上開利率百分之5 ，逾期超過6
    個月者，按日加收上開利率百分之10加計違約金。詎自91年
    5 月16日起即未依約繳納本息，依雙方簽訂之貸款契約，債
    務人已喪失期限利益，該借款視為全部到期。訴外人吳清時
    尚欠原告1,103,545 元，及依約定利率計算之利息及違約金
    。惟吳清時已於87年5 月31日死亡，被告為其繼承人，依法
    繼承其財產上之一切權利義務。為此，爰依消費借貸及繼承
    法律關係，提起本訴，並聲明：被告應連帶給付原告1,103,
    545 元，及自91年5 月16日起至清償日止，按年息3.95％計
    算之利息，其逾期在6 個月以內者，按日加收上開利率百分
    之5 ，逾期超過6 個月者，按日加收上開利率百分之10計算
    之違約金。
二、被告抗辯：對於原告上開主張之事實，並沒有意見；但該貸
    款的房子已被拍賣（本院93執17217 號執行事件），被繼承
    人已無遺產留下，且繼承人即被告丙○○、丁○○、乙○○
    、戊○○（繼承開始時，均未滿七歲，為無行為能力人），
    不應承擔系爭債務。並聲明：原告之訴駁回。
三、兩造不爭執之事實：
（一）被告對於原告起訴之事實不爭執。
（二）對於被繼承人吳清時除已被拍賣之房屋外，沒有遺產留下
    ，兩造不爭執。
四、兩造爭執之事項：
（一）被告除己○外，其餘被告是否應負清償責任？
（二）原告依消費借貸之法律關係請求被告負連帶清償責任，是
    否有理？
五、本院之判斷：
（一）原告主張訴外人吳清時於85年3 月16日向原告借款150 萬
    元，期間自85年3 月16日起至103 年3 月16日止，分216 期
    ，按約定借款利率按年息3.95％計息，並按月攤還本息；惟
    自91年5 月16日起即未依約繳納本息，尚積欠1,103,545 元
    及約定利息及違約金。又因吳清時已於87年5 月31日死亡，
    被告為其繼承人，依法繼承其財產上之一切權利義務之事實
    ，有原告提出之輔助勞工建購住宅貸款借據影本、戶籍謄本
    、繼承系統表等為證，並為被告所不爭執，堪信為真實。
（二）按稱消費借貸者，謂當事人一方移轉金錢或其他代替物之
    所有權於他方，而約定他方以種類、品質、數量相同之物返
    還之契約；借用人應於約定期限內，返還與借用物種類、品
    質、數量相同之物；遲延之債務，以支付金錢為標的者，債
    權人得請求依法定利率計算之遲延利息；但約定利率較高者
    ，仍從其約定利率；另當事人得約定債務人不履行債務時，
    應支付違約金。民法第474 條、第478 條、第233 條第1 項
    及第250 條第1 項分別定有明文。
（三）查本件被告己○為被繼承人吳清時之配偶，於被繼承人死
    亡後，並未依法聲請拋棄或限定繼承，有原告提出之本院98
    年2 月20日屏院惠家協字第0980004140號函影本附卷可憑，
    被告自應依法繼承本件被繼承人所負債務。至於98年6 月10
    修正公布之民法繼承編施行法第1 －3 條第2 項雖規定「繼
    承在民法繼承編中華民國九十八年五月二十二日修正施行前
    開始，繼承人對於繼承開始前已發生代負履行責任之保證契
    約債務，由其繼續履行繼承債務顯失公平者，以所得遺產為
    限，負清償責任。」；惟此之規定，須有代負履行責任之保
    證契約債務者，始有其適用。因本件並非履行責任之保證契
    約債務，故無是否適用之問題，附此敘明。
（四）次按繼承人自繼承開始時，除本法另有規定外，承受被繼
    承人財產上之一切權利、義務。但權利、義務專屬於被繼承
    人本身者，不在此限。繼承人對於被繼承人之債務，負連帶
    責任。繼承人為無行為能力人或限制行為能力人對於被繼承
    人之債務，以所得遺產為限，負清償責任，98年6 月10日修
    正公布之民法第1148條第1 項、第1153條第1 、2 項規定甚
    明。而繼承在民法繼承編中華民國96年12月14日修正施行前
    開始，繼承人於繼承開始時為無行為能力人或限制行為能力
    人，未能於修正施行前之法定期間為限定或拋棄繼承，由其
    繼續履行繼承債務顯失公平者，於修正施行後，得以所得遺
    產為限，負清償責任，98年6 月10日修正公布之民法繼承編
    施行法第1 條之1 第2 項亦定有明文。本件被告丙○○、丁○○、乙○○、戊○○為被繼承人吳清時之子女，其等於87
    年5 月31日死亡後，並未為限定繼承或拋棄繼承，此有原告
    提出附卷之戶籍謄本、繼承系統表及上開本院98年2 月20日
    函文可稽，依法本應繼承吳清時之上開借款債務；惟審酌被
    告丙○○、丁○○、乙○○、戊○○於被繼承人吳清時死亡
    時均年未滿七歲（依戶籍謄本記載丙○○80年10月17日生、
    丁○○82年7 月26日生、戊○○82年7 月26日生、乙○○84
    年12月17日生），為無行為能力人，應不知其父吳清時有上
    開債務存在而得依法主張權利，為保障其等生存權及人格發
    展，如由其等就被繼承人吳清時上開債務負完全清償責任，
    顯失公平，是依前開法條規定，應認被告丙○○、丁○○、
    乙○○、戊○○僅於繼承吳時清遺產之範圍內，與被告己○
    負連帶清償責任。從而，原告依消費借貸及繼承之法律關係
    ，聲明請求如主文第1 項所示，為有理由，應予准許，逾此
    部分之請求，則無理由，應予駁回。
六、據上論結，本件原告之訴為一部有理由，一部無理由，依民
    事訴訟法第79條、第85條第2 項，判決如主文。
中    華    民    國    98    年    7     月    22    日
                  民事第二庭  法  官   胡晏彰
正本係照原本作成。
如對判決上訴，須於判決送達後廿日內向本院提出上訴狀，其未
表明上訴理由者，應於提出上訴後二十日內向本院補提理由書狀
（均須按他造當事人之人數附繕本）。
中    華    民    國    98    年    7     月    22    日
                              書記官  郭松菊


司法院資訊處製作；財團法人民間司法改革基金會備份。
